臺灣高等法院花蓮分院刑事判決　　　　　　　　　　　九十三年度上訴字第五一號
　　上　訴　人　臺灣花蓮地方法院檢察署檢察官
　　被　　　告　潘基忠
　　指定辯護人　乙○○律師
右上訴人因被告殺人案件，不服臺灣花蓮地方法院九十二年度重訴字第七號中華民國
九十三年二月二十四日第一審判決（起訴案號：臺灣花蓮地方法院檢察署九十二年度
偵字第二二四二號）提起上訴，本院判決如左：
    主  文
上訴駁回。
    事  實
一、潘基忠於民國九十二年九月九日晚間七時許，在花蓮縣瑞穗鄉○○路○段四十號
    其與同居女友陳玉玲合夥經營之「鳥地方卡拉ＯＫ」，與其胞兄潘基宏及友人陳
    三賢等人共同飲酒聊天，嗣於當晚十一時許，潘基忠借用陳三賢之行動電話（0
    000000000）邀約友人陳玉文前來，陳玉文遂應邀前往，抵達後即與潘
    基忠、陳三賢同桌聊天；同晚十一時三十分許，潘基忠向陳玉文催討借款新台幣
    五千元，陳玉文抱怨潘基忠在眾人面前向他討債，很不給面子，雙方遂起口角，
    繼而互推爭執，潘基忠一時怒起，竟基於殺人之故意，進入該店廚房內，自工作
    檯上取得其所有刀刃長約二十六公分之料理刀乙把（按即扣案編號四之刀具），
    持之向陳玉文走來，陳玉文見狀乃推開坐椅，反身欲向外跑去，尚不及離開，潘
    基忠即由後方以該料理刀自陳玉文之右後腰部由下往上刺入，穿過皮膚、皮下組
    織、腹壁肌肉，經右腎外側脂肪組織進入腹腔向前上行進刺透肝臟，在肝臟底部
    造成長九公分線形傷口，另在肝臟頂部前側造成二公分長三公厘寬線狀傷口，右
    側橫膈膜上亦有約二公分長傷口（由皮膚入口到橫膈膜傷口深度約二十七公分）
    ，陳玉文乃捂住傷口，並請陳三賢開車送其至行政院國軍退除役官兵輔導委員會
    玉里榮民醫院（下稱玉里榮民醫院）救治，再經該院以救護車轉送財團法人佛教
    慈濟綜合醫院（下稱慈濟醫院）急救，終因右下背穿刺傷合併胸腔及腹腔內大量
    出血，於同年月十日凌晨四時宣告不治死亡。潘基忠於行兇後，旋被潘基宏推進
    廚房，並搶走其手中料理刀丟棄於廚房，潘基忠隨即逃離現場。案經警方據報前
    往上址查訪後獲知上情，並於廚房中扣得前開刺殺陳玉文之料理刀乙把。
二、案經花蓮縣警察局鳳林分局報請台灣花蓮地方法院檢察署檢察官偵查起訴。
    理  由
一、按刑事訴訟法第一百五十九條第一項規定：「被告以外之人，於審判外之言詞或
    書面陳述，除法律有規定者外，不得作為證據」。本件公訴人提出證人潘基宏及
    陳三賢於警詢時之筆錄作為證據，辯護人於原審準備程序中抗辯前開證據無證據
    能力，核與前開條文規定相符，應認無證據能力，先此敘明。
二、訊據被告潘基忠（業於本院撤回上訴）固對於前揭時、地因索債風波與被害人陳
    玉文發生口角爭執，進而進入廚房取得料理刀，持之自被害人右後腰部刺入，造
    成被害人因右下背穿刺傷合併胸腔及腹腔大量出血不治死亡之事實供承不諱，惟
    矢口否認有殺人犯意，辯稱：伊當時和被害人陳玉文發生爭吵時，有互推衝突，
    伊才想說進去拿刀子嚇嚇他，但自廚房拿刀子出來時，被害人在走道拖著椅子擋
    著，伊因為踢到椅子重心不穩而跌倒才撲向被害人身上，刀子是不小心自背後刺
    入被害人身體云云。另指定辯護人則辯護稱：被告當時酒醉情形相當嚴重，有精
    神耗弱之情形，應予斟酌減輕其刑云云。經查：
  (一)被告於前揭時、地以證人陳三賢之行動電話邀約被害人陳玉文前往聊天，嗣因與
    被害人發生口角，繼而互推衝突，乃至廚房持料理刀乙把，自背後刺入被害人右
    後腰部，而被害人經由陳三賢送至玉里榮民醫院急救，再由該院救護車轉送慈濟
    醫院急救，終因右下背穿刺傷合併胸腔及腹腔大量出血，不治死亡等情，為被告
    於警詢、偵查及原審、本院審理中所自承，核與目擊證人陳三賢於偵查時、證人
    潘基宏於偵查及原審審理中證述之情節相符，並有中華電信行動通信分公司行動
    電話雙向通聯紀錄乙份、命案現場圖乙紙、現場履勘筆錄乙份、前揭二醫院之被
    害人病歷資料各乙份、現場照片二十幀在卷可查。又被害人背部正中線右側十二
    公分處有一穿刺傷，長九‧三公分，此傷口穿過皮膚、皮下組織、腹壁肌肉，經
    右腎外側脂肪組織進入腹腔向前上行進刺透肝臟，在肝臟底部造成長九公分線形
    傷口，另在肝臟頂部前側造成二公分長三公厘寬線狀傷口，右側橫隔膜上亦有約
    二公分長傷口；死亡原因為右下背刺穿合併胸腔及腹腔內大出血，亦經檢察官督
    同檢驗員相驗後報請法務部法醫研究所解剖鑑定死因，製有勘驗筆錄、相驗屍體
    證明書、相驗時之照片七幀及法務部法醫研究所（九二）法醫所醫鑑字第一二九
    八號鑑定書各乙份附卷可按，足認被告確有於右揭時地持料理刀乙把，自背後刺
    入被害人右後腰部之事實無訛。又被告於原審及本院審理中均供承持以刺殺被害
    人之凶器必為扣案編號四或編號五之料理刀其中一把，證人陳三賢亦證稱：凶器
    比較像扣案編號三、編號四之刀子等語，被告嗣並進一步供陳：該刺殺被害人之
    料理刀刀柄為黑色，與扣案編號四料理刀相符等語（第六十七、六十八頁），另
    查被害人之傷口深度約二十七公分，凶器應為單刃刀，刀刃長度估計不應該少於
    二十五公分，因橫膈膜在呼吸時會上下移動，往上往下各扣二公分，所以凶器刀
    刃長度應在二十五至二十九公分之間等情，業經鑑定人即法務部法醫研究所法醫
    胡璟於原審審理中結證屬實（見原審卷第六十二頁），而該編號四之料理刀刀刃
    長二十六公分、寬五公分，此經原審勘驗在卷（見原審卷第六十八、一二四頁）
    ，苟持該刀刺殺被害人，則其刀刃長度適可造成被害人傷口深度，足認被告應係
    持該扣案編號四之料理刀刺入被害人體內無疑。
  (二)本案被害人見被告由廚房中取出料理刀而有所警覺，乃站起來反身欲離開，但未
    及離去，被告已直接往被害人之右後腰部刺進去，斯時被害人與被告並無扭打（
    只有互推），被害人當時並未跌倒或撞到椅子等情，業據目擊證人陳三賢於偵查
    中證述明確（見偵查卷第四十五頁、相驗卷第三十六至三十八頁），衡以被害人
    之手臂及雙腳，除右手肘有紅色皮下出血，係因醫院急救打針之痕跡外，均無擦
    傷或任何外傷，有相驗照片七幀附卷可查（見原審卷第七十三至七十六頁），堪
    認被告持料理刀刺殺被害人時，被害人並未跌倒，否則被害人身上應有其他擦挫
    傷痕才是。又證人即當時位於被告與被害人隔壁桌之潘基宏於原審審理中亦證稱
    ：伊沒有看到被告刺被害人，只有聽到椅子移動拖行的聲音，回過頭去看，被害
    人已經被刺傷，被告手上拿著刀子，身體有點傾斜，是酒醉站不穩的樣子，當時
    被告沒有跌倒在地上等語（見原審卷第八十七至八十九頁），亦已明白證述被告
    行兇當時亦未跌倒。況依常理，常人若處於將近跌倒之狀況，會反射性地維持身
    體重心以避免跌倒，因此雙手必會往下尋求支撐，而非向上，然本案被害人所受
    之傷勢，係遭刀刃由後往前、由下往上刺入，已據鑑定人胡璟於原審審理中證述
    明白（見原審卷第六十一頁），足見被告持料理刀刺向被害人時應未跌倒，否則
    被害人之傷口應係由上往下才是。另證人陳三賢雖於偵查中證稱：被告當時身體
    有些傾斜，但有無跌倒伊並未注意等語（見偵查卷第四十五頁），惟被告於案發
    前曾飲酒，此為被告所供述，而酒精可能造成人體對動作之敏捷性、平衡度降低
    ，故被告身體傾斜亦可能係因飲酒所造成，參諸證人潘基宏前揭證詞，應認縱使
    被告當時身體有傾斜之情形，亦係飲酒之故，尚難據此認定被告有撞到椅子而使
    身體傾斜甚至跌倒之事實；又證人陳三賢於偵查中雖證稱：被害人警覺要拉椅子
    擋被告，不讓被告靠近等語（見偵查卷第四十五頁）；證人潘基宏於原審審理時
    亦證稱：有聽到椅子拖行的聲音，回頭看到被告已持刀刺入被害人身體等語（見
    原審卷第八十八頁）。然此僅得證明被害人當時確有推開坐椅之行為，仍無從證
    實被告因而被該坐椅拌倒之情形，是均難據為有利於被告之認定。綜上，足認被
    告辯稱其係因踢到椅子重心不穩而跌倒，始撲向被害人身上，刀子不小心自背後
    刺入被害人身體云云，應屬事後卸責之詞，尚不可採。
  (三)再依一般經驗法則，若持平面之刀刃刺入人體，直進直出，所造成之傷口應係直
    線形，然查本案被害人遭利刃刺傷之右下背外傷傷口形狀非成一直線形，而是略
    具弧度，另肝臟底部右葉靠後側及下側底部之傷口亦略具Ｓ型，均非呈直線形狀
    ，可能是刀子形狀很奇怪或是被告以刀子刺入被害人體內時，刀柄有轉動，帶動
    刀刃轉動，才會呈現此種非直線形之傷口；另被害人肝臟所受之傷口為九公分，
    而被告持以刺入被害人之扣案編號四料理刀，寬僅五公分，顯示被告刺入被害人
    身體時，有轉動刀柄，才會造成肝臟傷口長度大於刀刃寬度之情形產生，業據鑑
    定人胡璟於原審審理中證述綦詳（見原審卷第六十一、六十二頁），並有照片四
    幀附卷可佐（見原審卷第七十六至七十八頁）。準此，可知被告既持扣案編號四
    之料理刀刺進被害人身體，而該刀又屬平面之單刃刀，若直進直出則所造成之傷
    口理應呈現一直線形，然查被害人卻受有非直線形傷口，已如前述，衡情應係被
    告以料理刀刺入被害人身體後，翻轉刀柄帶動刀刃轉動所造成，顯見被告並非不
    小心才將料理刀刺進被害人身體，否則被告於料理刀刺入被害人身體之際，又豈
    有再行翻轉刀柄帶動刀刃轉動，增加被害人傷勢之行為出現之理？益證被告應係
    故意持料理刀刺入被害人右後腰部，尚非過失行為所致。
  (四)按刑法上殺人罪與傷害人致死罪之區別，本視加害人有無殺意為斷，被害人所受
    之傷害程度，固不能據為認定有無殺意之唯一標準，但加害人下手之情形如何，
    於審究其犯意方面，仍不失為重要參考資料，最高法院二十年非字第一Ｏ四號判
    例可資參照。被告矢口否認有殺人故意，然被告所持之料理刀係屬單刃刀，極其
    鋒利，刀刃部分長二十六公分，寬五公分，業經原審勘驗在卷，並有該料理刀乙
    把扣案可查，而被告平日係擔任廚師工作，該刀為其平日所慣用，並經被告於原
    審審理中供述明確，自無不知該料理刀係屬銳利危險工具之理，若持該銳利刀具
    往人之身體要害部位戳刺，足以致人於死，其他部位若戳刺過猛，深及其他要害
    或導致大量失血，亦足奪人生命，此乃眾所週知之事實，被告對此更無不知之理
    ，而其竟用以猛力戳刺被害人，造成約二十七公分深之傷口，若謂其無殺人犯意
    ，實難令人置信。且人之腹部內含重要臟器，並為要害之處，而背部肌肉、皮下
    脂肪及肝臟均相當厚實，欲加以刺穿，亦需要相當大之力氣，被告持上開銳利之
    料理刀，近距離猛力朝被害人右後腰之要害戳刺，刺入被害人身體穿透背部肌肉
    、皮下脂肪及肝臟，傷口深度長達二十七公分左右，此據鑑定人胡璟於原審審理
    中明白證述在卷（見原審卷第六十二、六十四頁），並有上述法務部法醫研究所
    鑑定書乙份可資為憑（見相驗卷第一二九至一三七頁），足見被告於刺殺被害人
    時下手之重、用力之猛，可見一斑，其有殺人之故意，至為灼然。
  (五)復查被告於為上開犯行前曾飲酒乙節，固為被告所供承，並據證人潘基宏於原審
    審理中證述在卷，堪認被告當日確有飲酒，又被告雖係於飲酒後為本件犯行，然
    飲酒至醉，陷於精神耗弱，原為一時之精神狀態，非若精神病患之有持續性，故
    事後判斷行為人於行為時是否在酒醉精神耗弱中，無從如對一般精神病患得就其
    生理、精神等狀況為鑑定，因而法院綜合行為人行為時各種主客觀情形為合理推
    斷，自非法所不許（參照最高法院八十年度臺上字第三五一一號刑事判決要旨）
    。雖證人潘基宏於原審證稱：當天伊與被告談話，被告有時會答非所問，其意識
    能力約為平常的百分之三十云云，然查證人潘基宏為被告之胞兄，具手足親情，
    立場已不無偏頗之虞，且其並非專業人士，所指被告當時意識能力為平常百分之
    三十，亦缺乏量化之標準，故其上開證詞，尚難採信。又查被告於行兇後，先將
    料理刀丟棄在廚房，隨即返家拿取衣褲，往花蓮方向徒步行走，邊走邊換衣褲，
    行經瑞穗鄉馬蘭溪橋時，再將當時所換下之衣物丟棄橋下，過橋約一、二百公尺
    後，便攔下貨車搭乘前往和平火車站，再搭火車前往松山車站，此為被告於警詢
    中及原審訊問時所明白供承，則依被告於案發後尚知逃離現場，並換下染血衣褲
    後丟棄溪中以湮滅罪證，並能清楚記憶案發後之逃離情景等情觀之，堪信其行兇
    當時意識應屬清醒，對外界存在、發生之各項事務均能確切暸解、掌握，並據其
    認識擇定自然適當之回應模式，且於意識之控制、支配下實現其作為，可見其吸
    收之酒精成份對其認識力、價值判斷力及行為抉擇力未生妨礙，自難認其當時係
    處於精神耗弱或心神喪失之狀態，是辯護人關於此部分之辯護，亦不足採取。
  (六)綜上，被告明知料理刀為客觀上極具危險性之兇器，且腹部內含人體重要臟器，
    猶持銳利之料理刀朝被害人右後腰猛刺，導致其因右下背穿刺傷合併胸腔及腹腔
    大量出血，不治死亡，其有殺人之故意甚明，所辯欲拿刀嚇被害人，因重心不穩
    跌倒而刺傷被害人，且因喝酒已精神耗弱云云，要屬卸責之詞，並無足採。至此
    事證已臻明確，被告犯行洵堪認定，應予依法論科。又因本案事證已極明確，被
    告聲請傳喚其友人陳三賢到庭作證，核無必要，併此敘明。
三、核被告所為，係犯刑法第二百七十一條第一項之殺人罪。原審因依上開法律規定
    ，並審酌被告之品行、智識程度，及僅因索債風波與被害人發生爭執，一時怒起
    ，竟萌殺人犯意，持料理刀刺殺被害人，且其自案發迄今均未與被害人家屬達成
    賠償或和解事宜，此經告訴人即被害人之妻甲○○到庭陳述明確，及被告於犯後
    猶飾詞辯解，未能坦承殺人犯行，惡性非輕等一切情狀，量處被告有期徒刑十二
    年。另以被告未能尊重他人生命法益，侵害他人生命權，依其犯罪之性質，認為
    有褫奪公權之必要，乃併予宣告褫奪公權十年。又以該扣案編號四之料理刀乙把
    為被告所有用以犯罪之工具（此據被告於本院九十三年三月三十一日準備程序中
    坦承扣案編號四之料理刀為其所有，平日亦係伊在使用），乃依刑法第三十八條
    第一項第二款之規定，併予諭知沒收。認事用法並無違誤，量刑尚稱妥適，公訴
    人因告訴人甲○○之具狀請求而提起上訴謂：被告迄未與被害人家屬達成和解，
    顯無悔意，量刑過輕，請求從重量刑云云，惟查被告未與被害人家屬和解等情狀
    ，業具原審考量在內，量刑亦在法定刑度之內，尚無歧出歧入之情形，實不宜再
    以被告未能和解賠償作為要求從重量刑之理由，因此公訴人上訴指摘原判決有誤
    ，請求撤銷改判，並無理由，應予駁回。
據上論斷，應依刑事訴訟法第三百六十八條，判決如主文。
本案經檢察官黃怡君到庭執行職務。
中      華      民      國      九十三      年    六      月    九      日
                                  審判長法官  吳  鴻  章
                                        法官  林  慶  煙
                                        法官  張  健  河
右為正本證明與原本無異。
如不服本判決，應於判決送達後十日內向本院提出上訴狀。其未述理由者，並應於
提出上訴狀後十日內向本院補提理由狀(須附繕本)。
                                      書記官  陳  有  信
中      華      民      國      九十三      年    六      月    九      日
